臺灣臺北地方法院刑事判決　　　　　　　 94年度自字第194號
自　訴　人　庚○○
　　　　　　癸○○
　　　　　　　　　　樓
　　　　　　甲○○
共同代理人　劉永培律師
被　　　告　乙○○
選任辯護人　張立業律師
　　　　　　王世豪律師
被　　　告　戊○○
　　　　　　己○○
　　　　　　壬○○原名陳嘉嘉.
　　　　　　　　　　號3樓
　　　　　　辛○○
上列被告等因詐欺案件，經自訴人等提起自訴，本院判決如下：
    主  文
關於庚○○、癸○○自訴乙○○、戊○○、己○○、壬○○、辛○○詐欺部分無罪。
關於庚○○、癸○○自訴戊○○、己○○、壬○○、辛○○違反
證券交易法部分不受理。
本件甲○○自訴不受理。
    理  由
甲、自訴人庚○○、癸○○部分：
壹、無罪部分（即被告乙○○、戊○○、己○○、壬○○、辛○○所涉詐欺部分）：
一、自訴意旨略以：緣長榮國際證券投資顧問股份有限公司（負
    責人為自訴人甲○○，下稱長榮公司）前於民國九十年九月
    一日與案外人葉佰俊就「電視解盤」簽立合作契約書，被告
    戊○○則係葉佰俊招募之員工，嗣因遭逢九一一事件，股市
    大跌，葉佰俊遂於同年十月三十日與長榮公司終止合作關係
    。詎被告戊○○竟利用長榮公司之相關資訊，另於臺北市信
    義區○○○路○段四一二號一一樓開設股票買賣營業店，而
    於九十一年四月間假藉長榮公司名義，對外販售香港養樂多
    集團控股有限公司（下稱香港養樂多公司）股票，並與被告
    即其配偶己○○共謀，由被告己○○提供銀行帳戶，夥同被
    告戊○○所僱用之分析師即被告辛○○、業務員即被告壬○○（原名陳嘉嘉）等人，向自訴人庚○○、癸○○介紹股票
    ；被告乙○○則為香港養樂多公司負責人，丁○○（另行通
    緝）則為香港養樂多公司代理人、股東兼被告乙○○之特別
    助理，並為該公司臺北辦事處（址設臺北市萬華區○○○路
    ○段一八二號四、五樓）之負責人。於九十一年七月初，在
    上址向自訴人癸○○、庚○○詐稱香港養樂多公司將於同年
    底上市，一片看好，要加碼買進云云，並要求購買股票之客
    戶，將款項匯入被告己○○之帳戶。茲就自訴人庚○○、癸○○遭詐欺情節分述如下：
  (一)關於庚○○部分：
  1.於九十一年四月中旬交付現金新臺幣（以下除特別標明幣別
    者外，均為新臺幣）十六萬四千元與被告壬○○，並取得收
    據；同年月二十二日將收據交回，換取「未過戶股票－乙○○」及「股權轉讓確認書」；數日後，將「未過戶股票」寄
    回、收到「已過戶股票」二張。
  2.約同年五月七日，又交付現金八萬元之訂金與被告壬○○；
    同年月十日再匯款五十七萬六千元；同年月十四日收到「未
    過戶股票－乙○○」及「股權轉讓確認書」；數日後，將「
    未過戶股票」寄回、收到「已過戶股票」八張。
  3.於同年七月十二日復匯款四十一萬元；同年月十五日再匯四
    十一萬元；約同年八月中旬收到「已過戶股票」三十張。
  (二)關於癸○○部分：
  1.於同年四月中旬交付現金十六萬四千元與被告壬○○，並取
    得收據；同年月二十二日將收據交回，換取「未過戶股票－
    乙○○」及「股權轉讓確認書」；數日後，將「未過戶股票
    」寄回、收到「已過戶股票」二張。
  2.約同年五月七日，又交付現金八萬元之訂金與被告壬○○；
    同年月十日再匯款六十五萬六千元；同年月十四日收到「未
    過戶股票－乙○○」及「股權轉讓確認書」；數日後，將「
    未過戶股票」寄回、收到「已過戶股票」九張。
  3.於同年七月十二日復匯款九十萬二千元；約同年八月中旬收
    到「已過戶股票」三十三張。
  (三)嗣自訴人庚○○、癸○○於九十二年九月二十五日收到香港
    養樂多公司之「股東通知書」，內容略以：該公司原預計於
    同年第四季上市，因故延後，迄未上市，故改採「於同年十
    月九日前，可換香港已上市公司老虎科技控股有限公司（下
    稱老虎公司）股票」之方式處理，亦即以每股港幣零點七元
    換取老虎公司股票，轉換後會以每股港幣零點七元在香港創
    業版讓自訴人庚○○、癸○○賣出。惟至九十三年六月十日
    ，老虎公司股票已停止交易，自訴人庚○○、癸○○始知受
    騙，而香港養樂多公司迄今仍未上市。
  (四)茲被告戊○○、己○○、壬○○、辛○○明知香港養樂多公
    司並未依計畫於九十一年上半年上市，仍於同年四月間在上
    開忠孝東路址，以欺騙之手法推銷客戶購買香港養樂多公司
    股票，並協助被告乙○○宣傳，再次以換股吸金之詐騙方式
    ，要求自訴人庚○○、癸○○匯款，換取老虎公司股票，未
    久老虎公司即下市，致自訴人庚○○、癸○○損失甚鉅，因
    認被告乙○○、戊○○、己○○、壬○○、辛○○均涉犯刑
    法第三百三十九條第一項之詐欺取財罪嫌云云。
二、按犯罪事實應依證據認定之，無證據不得認定犯罪事實。又
    不能證明被告犯罪者，應諭知無罪之判決，刑事訴訟法第一
    百五十四條第二項、第三百零一條第一項分別定有明文。此
    項規定，於自訴程序準用之。同法第三百四十三條亦有明文
    。又事實之認定，應憑證據，如未能發現相當證據，或證據
    不足以證明，自不能以推測或擬制之方法，以為裁判基礎。
    再認定不利於被告之事實，須依積極證據，苟積極證據不足
    為不利於被告事實之認定時，即應為有利於被告之認定，更
    不必有何有利之證據。而認定犯罪事實所憑之證據，雖不以
    直接證據為限，間接證據亦包括在內；然而無論直接或間接
    證據，其為訴訟上之證明，須於通常一般之人均不致有所懷
    疑，而得確信其為真實之程度者，始得據為有罪之認定，倘
    其證明尚未達到此一程度，而有合理之懷疑存在，致無從為
    有罪之確信時，即應為無罪之判決。又告訴人之告訴，係以
    使被告受刑事訴追為目的，是其陳述是否與事實相符，仍應
    調查其他證據以資審認（最高法院三十年度上字第八一六號
    、四十年度臺上字第八六號、五十二年度臺上字第一三００
    號、七十六年度臺上字第四九八六號判例意旨參照）。再按
    刑法第三百三十九條第一項詐欺罪之成立，以意圖為自己或
    第三人不法所有，以詐術使人將本人或第三人之物交付為要
    件。所謂以詐術使人交付，必須被詐欺人因其詐術而陷於錯
    誤，若其所用方法，不能認為詐術，亦不致使人陷於錯誤，
    即不構成該罪（最高法院四十六年度臺上字第二六０號判例
    意旨參照）。從而，行為人如非自始基於不法取財或得利之
    意圖，客觀上亦無施用詐術之行為，或並無損害發生，或所
    受損害，非由欺罔行為陷於錯誤所致，均不得遽以詐欺罪相
    繩。
三、本件自訴人庚○○、癸○○認被告乙○○、戊○○、己○○
    、壬○○、辛○○涉有前揭犯行，無非係以卷附香港養樂多
    公司股權轉讓確認書、股票、匯款單據、臺北富邦銀行半年
    匯入明細表、老虎公司股票停止交易之澄清公佈文件、「陳
    嘉嘉」名片、長榮公司ＡＢＳ研究團隊傳真稿、香港養樂多
    公司營運計劃書、股票換發函、股東通知書、香港養樂多公
    司股東換股說明及新聞剪報等件，為其論據。
四、訊據被告乙○○、戊○○、己○○、壬○○、辛○○均堅決
    否認有何詐欺犯行，並分別以下列情詞置辯：
  (一)被告乙○○辯稱：伊父係「臺灣養樂多公司」創辦人，臺灣
    養樂多公司係由日本合資經營之公司，技術均由日本掌控，
    伊將技術研發成功後，才在香港合法註冊成立香港養樂多公
    司，在大陸亦設子公司、蓋工廠，係實際有生產銷售之公司
    ，在上海曾以「雅樂多」為名將產品上市，伊係該公司大股
    東，希望公司能上市，如未上市，伊損失比任何人都大，僅
    因使用「養樂多」之名稱，致「日本益力多公司」對香港養
    樂多公司進行商標法訴訟，造成香港養樂多公司無法營業及
    上市，日本益力多公司並以法律手段聲請限制令，阻止香港
    養樂多公司上市，香港養樂多公司在香港之商標法訴訟初審
    敗訴，但在大陸第一審勝訴，故香港政府限制香港養樂多公
    司在香港不能使用該名稱，因此香港養樂多公司才改名為「
    東龍集團控股公司」，此乃經香港法院裁判同意改名，並非
    伊公司私下胡為。伊一直朝上市目標邁進，但因日本益利多
    公司不讓伊公司上市，因此生訟，在香港有訴訟不能上市，
    須待訴訟了結後才能按上市步驟進行。另部分持股人認為購
    買香港養樂多公司之股價太高，故香港養樂多公司決定給股
    東機會，買一股配二股，使股東持股單價降低，且係徵求股
    東之意願，非強制性等語。
  (二)被告戊○○辯稱：伊於九十年間在葉佰俊與自訴人甲○○簽
    約使用之長榮公司新生北路辦公室工作，嗣因九一一事件而
    離開該公司，因被告辛○○有研發一套ＡＢＳ看盤機，伊遂
    邀請被告辛○○加入，伊於九十一年間在上開忠孝東路址成
    立工作室，然因只有工作室名稱，無法對外招收會員、收取
    會費，經他人從中介紹伊至長榮公司與自訴人甲○○簽立合
    作合約書，經長榮公司同意伊始用該公司名稱，伊才在上開
    忠孝東路據點招收會員，伊係該據點之負責人，伊公司有許
    多證券投資會員，伊公司當時決定前往上海投資經營香港養
    樂多公司在上海之區域經銷權，且已確定取得該經銷權，故
    將此資訊告知伊公司之證券投資會員，伊公司確有銷售香港
    養樂多公司股票等語。
  (三)被告己○○辯稱：被告戊○○要求伊提供帳戶，伊就本案均
    不知情，亦不認識自訴人庚○○、癸○○等語。
  (四)被告壬○○辯稱：伊僅係長榮公司行政助理，從事發簡訊、
    打傳真稿、協助業務人員傳真客戶所需資料等，如業務人員
    忙碌時，伊必須協助接聽電話，如公司有任何資料係客戶所
    需，伊即協助傳真給客戶，難免會接觸部分客戶，但伊不認
    識自訴人庚○○、癸○○，並未介紹渠等購買香港養樂多公
    司股票，亦無向渠等收款或傳真、提供資料等語。
  (五)被告辛○○則辯稱：伊在長榮公司負責撰寫上櫃上市股票訊
    息，並未從事販售商品業務，且伊不認識自訴人庚○○、癸○○，未曾與渠等電話聯絡，對本案亦不知情等語。
五、經查被告乙○○係香港養樂多公司負責人，被告戊○○則於
    九十一年間以長榮公司名義，在上開忠孝東路址開設營業據
    點，自任負責人，並僱用被告壬○○及辛○○等人，從事股
    票買賣相關業務，且長榮公司確有對外銷售香港養樂多公司
    股票等事實，迭據自訴人庚○○及癸○○指述在卷，並分別
    為被告乙○○、戊○○、壬○○及辛○○所不否認，且有「
    陳嘉嘉」（即被告壬○○）名片附卷可稽（見本院卷一第八
    五頁）。而被告壬○○於九十一年間確有向自訴人癸○○、
    庚○○介紹、推薦投資購買香港養樂多公司股票，聲稱該公
    司將於七月份上市，買愈多賺愈多等語，並提供相關剪報、
    該公司核准設立登記文件及營運計劃書等資料，嗣自訴人庚○○、癸○○於同年四月中旬分別交付現金十六萬四千元與
    被告壬○○，各購買被告乙○○名義持有之香港養樂多公司
    股票二張，復於同年五月七日各交付現金八萬元之訂金與被
    告壬○○，並依被告壬○○指示，於同年月十日再分別匯款
    五十七萬六千元、六十五萬六千元至被告戊○○之配偶即被
    告己○○在臺北銀行（已改制為臺北富邦銀行）松南分行之
    帳戶，各購買被告乙○○名義持有之香港養樂多公司股票八
    張、九張等情，亦據證人丙○○、庚○○及癸○○於本院審
    理時證述明確（見本院卷二），並有卷附股權轉讓確認書、
    股票、匯款單據、臺北富邦銀行半年匯入明細表、香港養樂
    多公司營運計劃書、剪報資料、公司註冊證書及中華人民共
    和國台港澳僑投資企業批准證書足憑（見本院卷一第六至一
    ０頁、第一三至一五頁、第一七頁、九十三年度他字第八二
    二七號卷第五三至六三頁）。嗣被告乙○○寄發通知書，向
    自訴人庚○○、癸○○等股東表示，香港養樂多公司股票即
    將上市，為使股東前所購買之持股價格降低，如再行購買，
    將享有買一股配二股之優惠，自訴人庚○○、癸○○遂於同
    年七月十二日各匯款四十一萬元、九十萬二千元、自訴人庚○○並於同年月十五日再匯款四十一萬元至被告乙○○在彰
    化銀行城東分行之帳戶，自訴人庚○○、癸○○因而再分別
    購得被告乙○○名義持有之香港養樂多公司股票三十張、三
    十三張，此亦據證人庚○○、癸○○於本院審理時證述綦詳
    （見本院卷二），且有匯款單據及股票在卷可參（見本院卷
    一第一一至一三頁、第一六頁），並為被告乙○○所不否認
    。而自訴人庚○○、癸○○指稱香港養樂多公司股票迄未上
    市乙節，固據被告乙○○自承不諱，惟被告乙○○辯稱：伊
    公司一直朝上市目標邁進，然因使用「養樂多」之名稱，致
    日本益力多公司對伊公司進行商標法訴訟，造成伊公司無法
    營業及上市等語。經查：
  (一)香港養樂多公司係於九十年五月間在香港合法註冊成立之公
    司，此有公司註冊證書在卷可稽（見九十三年度他字第八二
    二七號卷第六二頁），而該公司在香港成立後，隨即在中國
    大陸昆山投資設立「養樂多食品生物科技（昆山）有限公司
    」，此亦有卷附中華人民共和國台港澳僑投資企業批准證書
    足憑（見九十三年度他字第八二二七號卷第六三頁）。
  (二)而被告乙○○之所以創立香港養樂多公司，起因於其父李團
    居係臺灣養樂多公司第一任董事長，而臺灣養樂多公司係由
    日本公司與李團居等臺灣人士合資成立，從事乳酸菌飲料生
    產、銷售事宜，惟相關技術仍需仰賴日本公司；嗣臺灣養樂
    多公司著手自行研發「活菌乳酸菌」成功後，被告乙○○為
    進軍中國大陸市場，遂於前揭時、地成立香港養樂多公司及
    養樂多食品生物科技（昆山）有限公司，並於九十年六月間
    開工興建第一家工廠，同時亦取得中國大陸北京商標局所核
    發之「養樂多」專利商標權，預定五年內在中國大陸逐步完
    成五家工廠建廠事宜，而計畫以大陸為生產基地，直接將產
    品銷往中國大陸市場等情，亦有卷附香港養樂多公司營運計
    劃書及九十年間香港商報、經濟日報等剪報內容足參（見九
    十三年度他字第八二二七號卷第五三至六一頁、第六三頁反
    面、第六四、六七、六八頁），並為自訴人庚○○、癸○○
    所不否認。
  (三)再依九十一年三月二十日工商時報及同年四月十五日產經日
    報報導，上開昆山工廠即將完工，預計在同年四月間量產上
    市，且香港養樂多公司上市掛牌計畫，業已通過香港聯合交
    易所前期審核，待評議委員會議定後核准確認，第三季即可
    以中國概念股與生技股之雙重身分，向香港創業版申請正式
    掛牌上市，此亦有該等剪報在卷可憑（見九十三年度他字第
    八二二七號卷第六六、六八頁），顯見被告乙○○所辯：伊
    將技術研發成功後，在香港合法註冊成立香港養樂多公司，
    在大陸亦設子公司、蓋工廠，係實際有生產銷售之公司，曾
    將產品在上海上市，伊公司確持續朝上市目標邁進等語，尚
    非全然無稽。是香港養樂多公司既係在香港合法註冊成立之
    公司，且在中國大陸轉投資設立之公司於九十一年三、四月
    間已完成建廠、量產乳酸菌飲品在即，香港養樂多公司上市
    掛牌案亦已通過香港主管機關之前期審核，倘該公司得依計
    劃上市，衡諸常情，該公司股票行情勢必看漲，於上市前即
    購買股票之投資人自有利可圖。是自訴人癸○○、庚○○於
    九十一年四、五月間二次購買香港養樂多公司股票之際，該
    公司既處於前景可期之狀態，從而被告壬○○向自訴人癸○○、庚○○介紹、推薦投資購買該公司股票，聲稱該公司將
    於當年度七月份上市，買愈多賺愈多等語，自無施用詐術可
    言。自訴人庚○○、癸○○指：被告等明知香港養樂多公司
    並未依計畫於九十一年上半年上市，仍於同年四月間以欺騙
    手法推銷客戶購買香港養樂多公司股票云云，顯屬無稽。
  (四)至香港養樂多公司雖迄未上市，已如前述，惟被告乙○○辯
    稱：因使用「養樂多」之名稱，致日本益力多公司對香港養
    樂多公司進行商標法訴訟，造成香港養樂多公司無法營業及
    上市乙節。查香港養樂多公司取得中國大陸北京商標局所核
    發之「養樂多」專利商標權，並建廠量產乳酸菌飲品上市後
    ，日本益力多公司與臺灣養樂多公司及香港益力多公司即於
    九十一年六月間聯手向香港法院控告香港養樂多公司以「養
    樂多」為商標，生產同類型飲品進軍中國大陸市場，要求法
    院禁止香港養樂多公司出品以「養樂多」等名稱或任何仿製
    之產品，尤以乳酸菌飲料、果汁及非酒類飲品等，並下令香
    港養樂多公司撤回該公司及「養樂多」商標註冊、銷毀該公
    司任何違反禁制令之產品並予賠償；嗣香港高等法院內庭於
    同年八月間裁定（亦即頒布臨時禁制令）香港養樂多公司與
    日本益力多公司之商標權訴訟審訊未結案前，香港養樂多公
    司不得使用養樂多等名稱在香港進行商業活動及向香港聯合
    交易所申請上市，且該公司在中國大陸亦因商標問題而被訴
    等情，有卷附新聞報導可參（見九十三年度他字第八二二七
    號卷第八五、八六、九一頁），顯見被告乙○○所辯：香港
    養樂多公司係因使用「養樂多」名稱，而遭日本益力多公司
    提起商標訴訟，致無法營業、上市乙節，應屬非虛，自不得
    以香港養樂多公司事後未能依計劃上市，遽認被告乙○○、
    戊○○、壬○○自始有以銷售該公司股票詐欺之故意。況企
    業經營必有預定計畫、目標及願景，不能僅因事後計畫因故
    未成或非如預期成就目標、願景，即遽認其先前對投資人所
    陳述之計畫、目標及願景均係詐術。自訴人庚○○、癸○○
    指：被告等以香港養樂多公司即將上市為詐術，誘使伊等於
    九十一年四、五月間二度購買該公司股票云云，尚不足採。
  (五)況查證人癸○○於本院審理時自承：「陳嘉嘉……一直跟我
    介紹香港養樂多公司，我就約庚○○一起去佳佳牛排館談，
    陳嘉嘉說股票七月份要上市，買愈多賺愈多……當時我覺得
    這個是騙人的，所以我不想買，但是後來庚○○說想買，所
    以我才想好朋友一起買」等語（見本院卷二），益徵自訴人
    癸○○並無因被告壬○○之介紹、推薦、陷於錯誤而受騙之
    情事。況投資公司股票本屬具風險性、射倖性之行為，遑論
    購買境外未上市上櫃公司之股票，被告壬○○於介紹、推薦
    香港養樂多公司時，該公司既已著手在香港掛牌上市，而自
    訴人庚○○、癸○○身為智慮健全、具相當社會經驗之成年
    人，據此評估該公司日後應能成功上市而為投資判斷，縱該
    公司事後因商標等問題，未能達成上市之預期目標，充其量
    亦僅屬自訴人庚○○、癸○○投資風險之實現，要難遽認被
    告乙○○、戊○○、壬○○有詐欺犯行。
  (六)至證人癸○○及庚○○雖一致指證：被告乙○○明知香港養
    樂多公司有商標問題，卻仍寄發通知書，向伊等股東表示該
    公司股票即將上市，為使股東前所購買之持股價格降低，如
    再行購買，將享有買一股配二股之優惠，伊等遂於九十一年
    七月間第三次購買該公司股票，並匯款至被告乙○○之帳戶
    云云。而渠等第三次購買香港養樂多公司股票時，該公司已
    遭日本益力多公司向香港法院提出商標訴訟，固如前述，惟
    查香港高等法院內庭係於九十一年八月間始頒布上開禁制令
    ，且依卷附新聞報導內容以觀，中國大陸商標權歸屬仍未定
    案，參以香港高等法院內庭之裁定，尚待該法院為最終裁定
    ，故香港、大陸商標權之爭，輸贏仍屬未知等情（見九十三
    年度他字第八二二七號卷第八六、九一頁），顯見香港養樂
    多公司於九十一年六月間雖遭日本益力多公司控告而涉有商
    標訟爭，致未能順利依原定計劃於當年第三季完成上市○○○○○道光寄發通知書予自訴人庚○○、癸○○時，上開禁
    制令既尚未經頒布，斯時該訴訟勝負仍屬未定，倘最終結果
    有利於該公司，日後非必無法達成上市目標，而被告乙○○
    於寄發通知書時，就法院將頒布上開禁制令亦無事先預知之
    可能，是其通知書內容縱謂香港養樂多公司即將上市，而未
    告知有上開商標爭訟之事，亦難逕認係施用詐術。況查被告
    乙○○於九十一年十月三十日寄發予香港養樂多公司股東之
    感謝函，即已表明商標訴訟乙事（見九十三年度他字第八二
    二七號卷第八八至八九頁），倘其自始即有詐欺故意，衡情
    理應刻意隱瞞而無告知股東之理，是自不能以該公司事後因
    涉有商標訴訟而未能如期上市，即遽認被告乙○○有向自訴
    人庚○○、癸○○詐取股款之故意。
  (七)自訴人庚○○、癸○○另指：伊等於九十二年九月二十五日
    收到香港養樂多公司之「股東通知書」，表示該公司原預計
    於同年第四季上市，因故延後，迄未上市，故改採「於同年
    十月九日前，可換香港已上市公司老虎公司股票」之方式處
    理，亦即以每股港幣零點七元換取老虎公司股票，轉換後會
    以每股港幣零點七元在香港創業版讓伊等賣出，惟至九十三
    年六月十日老虎公司股票已停止交易乙節，固有老虎公司股
    票停止交易之澄清公佈文件、股東通知書及股東換股說明在
    卷可證（見本院卷一第一八至二一頁、第一五二、一五三頁
    ），然依卷附被告乙○○以香港養樂多公司負責人名義出具
    之「股東通知書」記載：「本公司（香港養樂多控股集團）
    預計92年第四季香港創業版掛牌上市乙案，因大陸市場經營
    不明朗因素影響大幅波動及商標權之官司未定，經內部研議
    討論後，上市乙案將面臨延後。但因上市乙案影響到每位股
    東之權益，此次香港創業版上市之計劃，經內部研議後決定
    採換股方式上市。換股日期為92年10月9日前，逾期視同放
    棄」等語（見本院卷一第一五二頁），參以老虎公司係於八
    十八年間在香港合法設立之科技軟體公司，於九十二年四月
    間上市，且九十二年前三季營收獲利甚豐，此亦有卷附老虎
    公司簡介及剪報足憑（見九十三年度他字第八二二七號卷第
    九七至一一八頁），是被告乙○○於九十二年間寄發前開通
    知書之際，老虎公司既屬營運正常之上市公司，且斯時香港
    養樂多公司仍因上開商標訴訟結果未定等問題，致未能上市
    ，從而被告乙○○為免影響股東權益，乃決定以換取老虎公
    司股票之方式解決遲未能上市之問題，難認有何詐欺可言，
    自不得以事後老虎公司於九十三年六月間下市、停止交易，
    遽論被告乙○○自始有意圖為自己不法所有之詐欺意圖及施
    用詐術之行為。
  (八)至自訴人庚○○、癸○○固指被告戊○○、己○○亦參與犯
    行，惟查自訴人庚○○、癸○○均自承：於購買香港養樂多
    公司股票過程中，均未曾與被告戊○○、己○○接觸、聯繫
    ，被告戊○○、己○○亦未向伊等提及關於香港養樂多公司
    股票之事，伊等係因事後至長榮公司調查時，被告辛○○表
    示被告戊○○係其主管，且伊等第一、二次購買股票之款項
    除現金部分交付被告壬○○外，其餘則匯入被告戊○○之配
    偶即被告己○○之帳戶，方一併對被告戊○○、己○○提出
    自訴等語（見本院卷二第？頁），而自訴人庚○○、癸○○
    又始終不能證明被告戊○○、己○○有詐欺情事，要難僅憑
    被告戊○○以長榮公司名義在上開忠孝東路址經營證券買賣
    據點、販售香港養樂多公司股票，暨自訴人庚○○、癸○○
    部分股款係匯入被告己○○之帳戶，即推論被告戊○○及己○○有共同詐欺犯行。
  (九)另關於被告辛○○部分，自訴人庚○○、癸○○於購買香港
    養樂多公司股票過程中，不僅未曾與其接觸、聯繫關於香港
    養樂多公司股票之事，此為自訴人庚○○、癸○○所不否認
    ，渠等甚且自承：係因被告壬○○曾傳真「長榮公司ＡＢＳ
    研究團隊傳真稿」，其上記載「辛○○」之姓名，故認為「
    可能是一個集團」，才對被告辛○○提出本案詐欺自訴等語
    （見本院卷二），而依卷附被告辛○○撰寫之上開傳真稿以
    觀，其內容僅敘及股市行情分析，與香港養樂多公司全然無
    涉（見本院卷一第八六頁），自訴人庚○○、癸○○僅憑被
    告壬○○所提供之傳真稿係出自被告辛○○之手，即推論被
    告辛○○有參與販售香港養樂多公司股票之行為，亦屬無稽
    。
六、此外，復查無其他積極證據足資證明被告乙○○、戊○○、
    己○○、壬○○、辛○○有何詐欺犯行，尚難僅憑自訴人庚○○、癸○○之片面指訴，遽以詐欺罪相繩。本件不能證明
    被告乙○○、戊○○、己○○、壬○○、辛○○犯詐欺罪，
    依首開說明，自應就詐欺部分為渠等均無罪之諭知。
貳、不受理部分（即被告戊○○、己○○、壬○○、辛○○所涉
    違反證券交易法部分）：
一、自訴意旨略以：被告戊○○、己○○、壬○○、辛○○與乙○○（所涉違反證券交易法部分，業經本院以九十三年度易
    字第九六號判處有期徒刑一年、減為有期徒刑六月）明知證
    券商須經主管機關之許可及發給許可證照，方得營業，非證
    券商不得經營證券業務，竟以前揭手法，對外向自訴人庚○○、癸○○等不特定人販售未在臺辦理公司設立登記之香港
    養樂多公司股票，因認被告戊○○、己○○、壬○○、辛○○均涉有違反證券交易法第四十四條第一項「證券商須經主
    管機關之許可及發給許可證照，方得營業；非證券商不得經
    營證券業務」之規定，應論以同法第一百七十五條之罪嫌云
    云。
二、按犯罪之被害人得提起自訴，刑事訴訟法第三百十九條第一
    項前段固有明文。惟所謂犯罪之被害人，係以因犯罪而直接
    被害之人為限（司法院院字第一三０六號解釋及最高法院六
    十八年度臺上字第二一四號判例意旨參照）。又不得提起自
    訴而提起者，應諭知不受理之判決，刑事訴訟法第三百三十
    四條亦有明文。而違反證券交易法第四十四條第一項、觸犯
    同法第一百七十五條之罪，係以證券交易市場秩序為保護客
    體，所侵害者為社會法益，個人並非直接被害人，依法不得
    提起自訴。
三、本件自訴人庚○○、癸○○自訴被告戊○○、己○○、壬○○、辛○○均違反證券交易法第四十四條第一項、而涉犯同
    法第一百七十五條之罪嫌，縱令所訴屬實，被告戊○○、己○○、壬○○、辛○○所直接侵害者為社會法益，自訴人庚○○、癸○○並非直接被害人，揆諸前揭說明，不得提起自
    訴，爰就違反證券交易法部分，諭知不受理之判決。
乙、自訴人甲○○部分：
一、查自訴人甲○○前以其個人名義對被告乙○○、戊○○、壬○○、己○○、辛○○提起自訴，嗣又具狀「更正自訴人甲○○為長榮公司」，而自訴人甲○○固為長榮公司負責人，
    惟其與長榮公司在法律上乃不同之人格，非同一訴訟主體，
    其以個人名義提起自訴後，復任意「變更」自訴人名義為長
    榮公司，於法顯有未合，故本案仍以「甲○○」為自訴人，
    先予敘明。
二、自訴意旨略以：緣長榮公司前於九十年九月一日與葉佰俊就
    「電視解盤」簽立合作契約書，被告戊○○則係葉佰俊招募
    之員工，嗣因遭逢九一一事件，股市大跌，葉佰俊遂於同年
    十月三十日與長榮公司終止合作關係。詎被告戊○○竟利用
    長榮公司之相關資訊，另於上開忠孝東路址開設股票買賣營
    業店，而於九十一年四月間假藉長榮公司名義，對外販售香
    港養樂多公司股票，並與被告己○○共謀，由被告己○○提
    供銀行帳戶，夥同被告戊○○所僱用之被告辛○○、壬○○
    等人，向自訴人庚○○、癸○○介紹股票；被告乙○○則為
    香港養樂多公司負責人，丁○○則為香港養樂多公司代理人
    、股東兼被告乙○○之特別助理，並為該公司臺北辦事處之
    負責人。於九十一年七月初，在上址向自訴人癸○○、庚○○詐稱股票將於同年底上市，一片看好，要加碼買進云云。
    茲被告乙○○、戊○○、己○○、壬○○、辛○○共犯詐欺
    ，顯已損害長榮公司之信用，因認渠等涉犯刑法第三百十三
    條之妨害信用罪嫌云云。
三、按犯罪之被害人得提起自訴，刑事訴訟法第三百十九條第一
    項前段固有明文。惟所謂犯罪之被害人，係以因犯罪而直接
    被害之人為限（司法院院字第一三０六號解釋及最高法院六
    十八年度臺上字第二一四號判例意旨參照）。又不得提起自
    訴而提起者，應諭知不受理之判決，刑事訴訟法第三百三十
    四條亦有明文。而刑事訴訟法第三百十一條所定得提起自訴
    之被害人，係指因犯罪而直接被害者而言。依法組織之公司
    被人侵害，直接受損害者為公司，而非該公司股東或負責人
    ，當以該公司為直接被害人（最高法院二十五年度上字第一
    三０五號、六十八年度臺上字第二一四號判例意旨參照）。
四、本件自訴人甲○○自訴被告乙○○、戊○○、壬○○、己○○、辛○○均涉犯刑法第三百十三條之妨害信用罪嫌，其所
    訴之事縱然屬實，其直接被害人係屬長榮公司，自訴人甲○○為該公司股東兼負責人，其權益雖不無間接受影響，但究
    非直接被害人，揆諸前揭說明，不得提起自訴，爰就自訴人
    甲○○自訴部分，諭知不受理之判決。
丙、退併辦部分：
    本案自訴部分既分別為無罪及不受理之諭知，從而檢察官移
    送併辦部分（九十二年度偵字第三四六三號、九十三年度調
    偵字第四一０號），與本案自訴部分，即不生裁判上一罪關
    係，非自訴效力之所及，本院無庸併予審究，應由檢察官另
    行偵查，併此敘明。
據上論斷，應依刑事訴訟法第三百四十三條、第三百零一條第一
項、第三百三十四條，判決如主文。
中　　華　　民　　國　　96　　年　　12　　月　　31　　日
　　　　　　　　　刑事第八庭審判長法　官　陳德民
　　　　　　　　　　　　　　　　  法　官  唐于智
                                  法  官  陳芃宇
以上正本證明與原本無異。
如不服本判決，應於判決送達後10日內，向本院提出上訴狀。
      　　　　　　　　　　　　　　書記官　徐鶯尹
中　　華　　民　　國　　97　　年　　1 　　月　　4 　　日
